【裁判字號】    99,重抗,26
【裁判日期】    990520
【裁判案由】    交還土地
【裁判全文】
臺灣高等法院臺南分院民事裁定  99年度重抗字第26號
抗  告  人  丁○○
上抗告人因與相對人丙○○等三人間交還土地事件，對於中華民
國九十九年三月十七日臺灣雲林地方法院所為裁定（九十八年度
重訴字第六一號），抗起抗告，本院裁定如下：
      主      文
抗告駁回。
抗告訴訟費用新台幣壹仟元由抗告人負擔。
    理    由
一、抗告意旨略以：本案雲林縣大埤鄉公所漏未登載兩造調解過
    程，原審法院復未傳喚調解委員查明，僅憑雲林縣大埤鄉公
    所未盡翔實之覆函，即駁回伊之請求，自有違誤。況伊係本
    於民法第七百六十七條規定提起本件訴訟，此與耕地租佃爭
    議尚屬有間，原審法院未就伊之上開主張及依據，詳加闡明
    並予兩造充分辯論，即認定屬於耕地租佃爭議，復未先命補
    正，即以伊之起訴未經調解、調處為由裁定駁回，亦有違誤
    ；爰提起本件抗告，求為廢棄原裁定等語。
二、按原告之訴，其起訴不合程式或不備其他要件者，法院應以
    裁定駁回之，民事訴訟法第二百四十九條第一項第六款定有
    明文。次按出租人與承租人間因耕地租佃發生爭議時，非經
    調解、調處，不得起訴，耕地三七五減租條例第二十六條第
    二項定有明文。該條項所謂因耕地租佃發生爭議，係指因耕
    地租佃關係所發生之一切爭議而言。必原告對被告起訴，並
    非根據租佃關係，亦非否認兩造間有租賃關係，而係本於其
    他之法律關係為訴訟標的者，始無耕地三七五減租條例第二
    十六條之適用（最高法院八十五年度台上字第五七六號判決
    要旨參照）。再者，此項調解、調處之先行程序，為耕地租
    佃爭議事件之起訴要件，苟原告起訴並未踐行調解、調處之
    先行程序，應認其訴不備合法要件，由法院以裁定駁回之。
三、查，抗告人在原審以相對人丙○○等三人為對造，主張：伊
    所有坐落雲林縣大埤鄉○○○段二五０五、二五０六、二五
    ０七、二四九０等四筆地號田地，前由伊之祖父劉來福與相
    對人等之父親沈英國訂有耕地三七五租約；嗣劉來福死亡，
    而由伊父親劉俊雄繼承時起，承租人即未繳納分文租金，已
    積欠租金達兩年以上之總額，爰以起訴狀繕本之送達，為終
    止兩造間三七五租約之意思表示。又，相對人乙○○、甲○
    ○於繼承本件租約時，並無自耕農身分，不符自任耕作要件
    ；復將各自承租之上揭二五０五、二五０六、二五０七等地
    號土地分別轉租予相對人丙○○耕作，相對人等三人均有不
    自任耕作及耕地轉租情事，原訂租約依法自屬無效；相對人
    已無繼續占有上揭土地之正當權源，爰本於民法第七百六十
    七條規定，起訴求為命：(1)相對人乙○○、丙○○應將上揭
    二五０五、二五０六地號田地交還伊管領。(2)相對人甲○○
    、丙○○應將上揭二四九０、二五０七地號田地交還伊管領
    之判決等語，此參民事起訴狀自明（參見原審卷第四頁至第
    六頁）。次查，依抗告人起訴主張之事實判斷，堪認抗告人
    主張兩造間之耕地租約，因相對人有不自任耕地及轉租情事
    ，致原訂租約失其效力，相對人應負無權占有返還土地之責
    者，屬於因耕地租佃發生爭議之事件至明；抗告人抗辯：其
    主張之事實及法律依據，與耕地租佃爭議事件不同云云，委
    不足採。末查，抗告人於原審起訴前，並未就「欠繳地租及
    不自任耕作」等爭議事項，向雲林縣大埤鄉耕地租佃委員會
    聲請調解乙情，此有雲林縣大埤鄉公所九十九年三月十二日
    埤鄉民字第０九九０００二七六九號存卷（參見原審卷第三
    七頁）可參；是本件耕地租佃爭議事件，尚未經雲林縣大埤
    鄉耕地租佃委員會調解程序，則依耕地三七五減租條例第二
    十六條第一項規定，雲林縣政府耕地租佃委員會於前揭調解
    不成立後，應行之調處程序更無踐行可言。
四、綜上所述，抗告人就本件耕地租佃爭議事件，未經調解、調
    處之先行程序，即逕行起訴，應認其訴不備合法要件。其次
    ，此項起訴要件之欠缺，性質上不屬於法院審判長應定期間
    先命補正情形，原審法院據以駁回其在第一審之訴者，於法
    並無不合；抗告意旨指摘原裁定不當，求為廢棄原裁定，非
    有理由，應予駁回。
五、據上論結，本件抗告為無理由，依民事訴訟法第四百九十五
    條之一第一項、第四百四十九條第一項、第九十五條、第七
    十八條，裁定如主文。
中    華    民    國    99    年    5     月    20    日
                  民事第二庭  審判長法  官  陳  光  秀
                                    法  官  曾  平  杉
                                    法  官  李  文  賢
上為正本係照原本作成。
本裁定除以適用法規顯有錯誤為理由外，不得再抗告。如提出再
抗告，應於收受送達後10日內委任律師為代理人向本院提出再抗
告狀（須附繕本），並繳納再抗告費新台幣1千元。
中    華    民    國    99    年    5     月    20    日
                                    書記官  劉  清  洪
【附記】
民事訴訟法第495條之1第2項準用同法第466條之1第1、2項規定
：
(1)對於第二審判決上訴，上訴人應委任律師為訴訟代理人。但上
  訴人或其法定代理人具有律師資格者，不在此限。
(2)上訴人之配偶、三親等內之血親、二親等內之姻親，或上訴人
  為法人、中央或地方機關時，其所屬專任人員具有律師資格並
  經法院認為適當者，亦得為第三審訴訟代理人。
民事訴訟法第466條之2第1項：
  上訴人無資力委任訴訟代理人者，得依訴訟救助之規定，聲請
  第三審法院為之選任律師為其訴訟代理人。

司法院資訊處製作；財團法人民間司法改革基金會備份。
